【裁判字號】    98,交上易,176
【裁判日期】    980520
【裁判案由】    過失致死
【裁判全文】
臺灣高等法院臺南分院刑事判決       98年度交上易字第176號
上  訴  人
即  被  告  甲○○
                    樓
選任辯護人  扶助律師  林春發
上列上訴人因過失致死案件，不服臺灣嘉義地方法院96年度交易
字第233號中華民國98年2月4日第一審判決（ 起訴案號：臺灣嘉
義地方法院檢察署96年度偵字第7508號），提起上訴，本院判決
如下：
    主  文
原判決撤銷。
甲○○犯過失致人於死罪，處有期徒刑伍月，如易科罰金，以新
臺幣壹仟元折算壹日。
    事  實
一、甲○○為無駕駛執照之人 ，仍於民國（下同）96年5月30日
    下午，駕駛車號HK-6659號自用小客車 ，沿嘉義縣太保市縣嘉49線公路，由北往南方向行駛，於同日13時40分
    許，途經該路段7.45公里處與縣道嘉44線公路之無號誌交岔
    路口時，本應注意車前狀況，採取必要之安全措施，並減速
    慢行，作隨時停車之準備，而依當時情形又無不能注意之情
    事，竟疏於注意，未留意前方即交岔路口車輛之動態，貿然
    行駛，適賴順義駕駛車號2661-LT號自用小貨車 ，沿嘉義縣
    太保市縣嘉44線公路，由西往東方向行駛，亦本應
    注意汽車行進中之車前狀況，隨時採取必要之安全措施，及
    行經無號誌之交岔路口，應減速慢行，作隨時停車之準備，
    而依當時情形，又無不能注意之情事，竟亦疏於注意，於通
    過上開交岔路口時，仍貿然前行，因雙方上開過失，賴順義
    所駕駛上開車輛車頭撞擊甲○○所駕駛上開車輛之右側後輪
    及車身 ，致賴順義受有雙側氣胸、左側2-4肋骨閉鎖性骨折
    、右脛骨骨折、頭部撕裂傷、頭骨骨折及硬腦膜外出血等傷
    害，甲○○於肇事後，隨即向到場處理之員警自首而接受裁
    判。賴順義經送醫後，仍因頭部外傷併硬腦膜外出血之傷害
    於96年6月27日上午11時不治死亡。
二、案經賴順義之配偶乙○○訴由臺灣嘉義地方法院檢察署檢察
    官偵查起訴。
    理  由
一、認定犯罪事實所憑之證據及理由
（一）公訴人、被告及辯護人，均同意下述之供述或非供述證據
      之證據能力，本院審酌前開證據之作成或取得之狀況，並
      無非法或不當取證之情事，且亦無顯不可信之情況，並無
      證據力明顯過低之情形，復經本院於審判期日就上開證據
      依法進行調查、辯論，依刑事訴訟法第159條之5規定，均
      具有證據能力，合先敘明。
（二）被告為無駕駛執照之人 ，仍於96年5月30日下午，駕駛車
      號HK-6659號自用小客車 ，沿嘉義縣太保市縣嘉
      49 線公路，由北往南方向行駛 ，於同日13時40分許，途
      經該路段7.45公里處與縣道嘉44線公路之交岔路口，與被
      害人駕駛車號2661 -LT號自用小貨車 ，於2車通過上開交
      岔路口時，被害人所駕駛上開車輛車頭撞擊被告所駕駛上
      開車輛之右側車身等情，業據被告迭於偵審中供承在卷，
      並有嘉義縣警察局舉發違反道路交通管理事件通知單影本
      、道路交通事故現場圖、道路交通事故調查報告表(一)、(二)
      各乙份及事故現場照片53張等在卷可考（分別見臺灣嘉義
      地方法院檢察署96年度相字第413號相卷6至8、12、18 至
      44頁），堪予認定。
（三）被害人與被告所駕駛上開車輛發生撞擊後，受有雙側氣胸
      、左側2-4肋骨閉鎖性骨折 、右脛骨骨折、頭部撕裂傷、
      頭骨骨折及硬腦膜外出血等傷害，經送醫後，仍因頭部外
      傷併硬腦膜外出血之傷害 ，延至同年6月27日11時許不治
      死亡等情，亦據告訴人即被害人之妻乙○○證述其詳（見
      同上相卷57至58頁），並有財團法人長庚紀念醫院嘉義分
      院診斷證明書、臺灣嘉義地方法院檢察署相驗筆錄、檢驗
      報告書及臺灣嘉義地方法院檢察署相驗屍體證明書各乙份
      在卷可憑（分別見同上相卷第56至71頁），亦堪認定。
（四）被告自首之情形，有嘉義縣警察局道路交通事故肇事人自
      首情形紀錄表1份附卷可佐（見同上相卷第15頁） ，堪予
      認定。
二、對於被告辯解本院之判斷
（一）被告辯解要旨
      被告辯稱：伊行經上開路口時，有減速並查看，除無照駕
      駛部分有責任外，伊並無過失云云。辯護人另為被告辯稱
      ：本件被告上開過失駕駛行為與被害人死亡結果間並無相
      當因果關係存在云云。
（二）不採的理由
    １按汽車行駛時，駕駛人應注意車前狀況，並隨時採取必要
      之安全措施；又汽車行至無號誌之交岔路口，應減速慢行
      ，作隨時停車之準備 ，道路交通安全規則第94條第3項、
      第102條第1項第2款分別訂有明文 。查本件被告駕駛上開
      車輛與被害人駕駛上開車輛發生撞擊後，仍沿嘉49線道路
      由北向南方向滑行垂直距離約11.6公尺，方墜入路旁稻田
      等情，觀諸卷附員警所繪製之道路交通事故現場圖及被告
      駕駛上開車輛發生撞擊後之輪胎印痕現場照片12張（見同
      上相卷6、20至22、29至31頁 ），被告所駕駛上開車輛於
      發生撞擊後，行經方向幾近原由北向南方向，並未偏離原
      方向甚遠，而其撞擊後之輪胎印痕起點，係自以嘉44線道
      路邊線為基點起算約2.3公尺 ，其所駕駛車輛墜入路旁稻
      田之垂直距離 ，亦係以嘉44線道路邊線為基點起算約9.3
      公尺，合計其發生撞擊後輪胎印痕至墜入稻田之垂直距離
      共約11.6公尺，是衡諸常情，如被告駕駛上開車輛行經該
      路口係慢速通行，其遭撞擊後，理應偏離原方向，且滑行
      距離應不甚遠，然參諸上開被告所駕駛上開車輛於發生撞
      擊後之行經方向及車停位置以觀，被告於駕駛上開車輛行
      經上開交岔路口時，苟非速度仍快，而未減速慢行，豈有
      於發生撞擊之後，仍幾近沿同方向並滑行長達約11.6公尺
      距離之可能？準此，被告於行經上開路口時，應未減速慢
      行通過等情，至為顯然。再者，上開路口周邊並無任何障
      礙物乙情，亦據被告於原審審理中供述：上開路口並無任
      何障礙物擋到視線等語明確（見原審卷226頁） ，參諸卷
      附現場全景照片6張以觀（ 見同上相卷第18、19、25頁）
      ，可見上開路口周邊均無房屋、樹木等足以遮蔽視線而影
      響行車安全之障礙物。是被告駕駛上開車輛行經上開路口
      前，上開路口既無任何足以遮蔽視線影響行車安全之障礙
      物，則被害人駕駛上開車輛沿嘉44線道路由西向東方向行
      駛而來，被告如加以注意察看左右來車，實無不能察知之
      理，由此益徵，被告駕駛上開車輛於行經上開路口時，並
      無察看前方即上開交岔路口之車輛動態，其未注意車前狀
      況，亦堪認定。被告上開辯稱其行經上開路口時，有減速
      慢行，並察看左右云云，顯無足採。
    ２次按刑法上之過失，其過失行為與結果間，在客觀上有相
      當因果關係始得成立。所謂相當因果關係，係指依經驗法
      則，綜合行為當時所存在之一切事實，為客觀之事後審查
      ，認為在一般情形下，有此環境、有此行為之同一條件，
      均可發生同一之結果者，則該條件即為發生結果之相當條
      件，行為與結果即有相當之因果關係。反之，若在一般情
      形下，有此同一條件存在，而依客觀之審查，認為不必皆
      發生此結果者，則該條件與結果不相當，不過為偶然之事
      實而已，其行為與結果間即無相當因果關係，此觀最高法
      院76年臺上字第192號判例闡釋甚 詳；又條件必須自始繼
      續作用至結果發生時，始為結果之原因，假如條件開始作
      用，但另有其他條件之介入，而能迅速單獨造成具體結果
      者，則此後介入之獨立條件，即與具體結果形成具有超越
      性之因果關係，而使前條件與最終結果間之關係為之中斷
      ，此等後條件與最終結果之因果關係，即為「超越之因果
      」。查被告案發當時所駕駛之上開車輛，係沿嘉49線道路
      由北往南方向行駛，而在上開交岔路口範圍內，與被害人
      所駕駛上開車輛發生撞擊等情，業如上述。準此，被告如
      行駛於上開交岔路口時，善盡上開注意車前狀況、減速慢
      行，隨時停車準備，自不致肇生本件交通事故，令被害人
      受有上開傷害，並因而不治死亡之結果。再者，上開交岔
      路口處虹吸工之設置，縱有辯護人所指非標準工法、占用
      道路用地等之設置錯誤，或未設置警告標誌等之過失，然
      縱有此等過失，亦均非足以導致被害人受傷而不治死亡結
      果發生之獨立條件，蓋如無被告上開過失駕駛行為，被害
      人要無僅因上開交岔路口處虹吸工之設置，而發生死亡結
      果之可能，是縱使辯護人指稱該路口處之虹吸工設置不當
      ，亦係與被告上開過失駕駛行為同屬被告發生死亡結果之
      原因，而非上開所謂迅速單獨造成被害人死亡結果發生之
      獨立條件，與被害人死亡結果形成具有超越性之因果關係
      ，而使被告上開過失駕駛行為與被害人死亡結果間之關係
      為之中斷。執是，綜合本件行為當時所存在之一切事實，
      本院依經驗法則為客觀之事後審查，認在通常情形下，有
      本件上開環境及行為之同一條件，均可致生同一之結果，
      故被告上開駕駛行為即屬本件告訴人受傷結果之相當條件
      ，且無論上開交岔路口處虹吸工之設置有無不當，均非足
      以中斷被告上開過失駕駛行為與被害人死亡結果發生之獨
      立條件，亦即本件並無辯護人所指之「超越之因果」之適
      用，參諸上開說明，被告案發時上開過失駕駛行為與告訴
      人受傷因而不治死亡之結果間，即具有相當之因果關係，
      至屬灼然。從而，辯護意旨認本件被害人死亡結果，係肇
      因於虹吸工設置不當等之過失，而被告駕駛行為，與被害
      人之死亡結果間，並無相當因果關係云云，並無可採。
    ３另查被告雖係無駕駛執照之人，然參以其於原審審理中自
      承 ：伊會開車已經10幾年了等語（見原審卷227頁），是
      被告對於道路交通情況、安全駕駛車輛之掌握等，均應有
      相當程度之能力，且對於道路交通安全規則亦應有所知悉
      ，是其於上揭時、地駕駛車輛，自應注意上開規定，且事
      故發生當時天候晴、日間自然光線、柏油路面乾燥無缺陷
      、無障礙物、視距良好等情，亦有上開道路交通事故調查
      報告表(一)在卷可考，又無不能注意情事，竟疏未注意，於
      行經無號誌之交岔路口時，未能注意車前狀況、減速慢行
      ，作隨時停車之準備，以致與行經該路口亦疏未注意行經
      無號誌之交岔路口，應注意車前狀況、減速慢行作隨時停
      車準備之被害人所駕駛之上開車輛發生碰撞，被告顯有過
      失甚明。另按刑法上之過失犯，祇須危害之發生，與行為
      人之過失行為，具有相當因果關係，即能成立，縱行為人
      之過失，與告訴人本身之過失，併合而為危害發生之原因
      時，仍不能阻卻其犯罪責任，最高法院93年度臺上字第10
      17號判決闡釋甚明，雖被害人就本件車禍事故之發生亦有
      過失，惟本件事故既係被告上開過失行為所併合肇致，被
      告自不能解免其罪責，附此敘明。
    ４綜上所述，被告及其選任辯護人之所辯，均無可採，本件
      事證已臻明確，被告上開過失致人於死犯行，洵堪認定，
      應予依法論科。
三、論罪科刑之理由
（一）核被告所為，係犯刑法第276條第1項之過失致人於死罪。
      被告係汽車駕駛人，無駕駛執照駕車，因而致人死亡，依
      法應負刑事責任 ，應依道路交通管理處罰條例第86條第1
      項規定，加重其刑。被告於肇事後，隨即向到場處理之員
      警自首而接受裁判，應依刑法第62條前段之規定減輕其刑
      ，並先加重後減輕之。
（二）爰審酌被告尚無構成累犯之犯罪前科，素行尚可，有臺灣
      高等法院被告前案紀錄表1份在卷足參 ，國中畢業之智識
      程度，心存僥倖無照駕駛，被告過失之程度及被害人於本
      件車禍與有過失，被告為離婚婦女，低收入戶，獨立養育
      二名15及16歲之子女，迄今未能與告訴人達成和解或調解
      ，及犯後否認犯行等一切情狀，量處如主文所示之刑，並
      諭知易科罰金之折算標準。
三、撤銷改判之理由
    按道路交通安全規則第102條第1項第2款 「汽車行至無號誌
    及無交通警察指揮之交岔路口，未分幹、支道或同為幹線道
    或支線道者，左方車應讓右方車先行」之規定適用，原則上
    以左右方之車輛同時到達該項交岔路口者為準，此有交通部
    72年2月24日交路字第04213號函釋在卷可稽（ 見原審卷209
    頁）。又交差路口，未設置號誌燈者，自四個轉角處起算，
    設有號誌燈者，自燈柱起算，劃有停止標線者，自停止標線
    起算，亦有交通部62年7月14日交路字第12815號函釋在卷可
    稽（見本院卷11頁）。經查依本件道路交通事故現場圖所載
    ，被害人所行駛之嘉44線道路寬為7.4公尺，中心線即為3.7
    公尺，被告所駕駛自小客車之輪胎印痕係以嘉44線道路邊線
    為基點（基點1）起算約2.3公尺處；而嘉49線道通過嘉44線
    道路後之道路邊線為基點（基點1）起算約1.5公尺處，復參
    被告所駕駛之自小客車係右側後車門極右後輪處遭被害人車
    輛之車頭追撞，足見本件被告之車輛已先行到達嘉49線（南
    北向）與嘉44線（東西向）之轉角處，即被告已先行到達交
    差路口處 ，並已行駛超過嘉44線道路之中心線即3.7公尺處
    ，車身即將完全通過該路口時，被害人所駕駛之車輛始到達
    交岔路口，從而本件並無道路交通安全規則第102條第1項第
    2款規定之適用 ，被告亦無「左方車未暫停讓右方車先行」
    之過失，原審認被告有「左方車未暫停讓右方車先行」之過
    失，此部分認事用法，均有未洽。
四、適用法律
（一）刑事訴訟法第369條第1項前段、第364條、第299條第1項
      前段。
（二）刑法第276條第1項、第62條前段、第41條第1項前段 、道
      路交通管理處罰條例條第86條第1項，刑法施行法第1條之
      1之1。
本案經檢察官吳忠賢到庭執行職務。
中    華    民    國    98    年     5    月    20    日
                  刑事第三庭    審判長法  官  陳義仲
                                      法  官  宋明中
                                      法  官  蔡勝雄
以上正本證明與原本無異。
不得上訴。
                                      書記官  汪姿秀
中    華    民    國    98    年     5    月    20    日
中華民國刑法第276條第1項：
因過失致人於死者，處 2 年以下有期徒刑、拘役或 2 千元以下
罰金。


司法院資訊處製作；財團法人民間司法改革基金會備份。
